【裁判字號】    93,訴,1143
【裁判日期】    980429
【裁判案由】    分割共有物
【裁判全文】
臺灣桃園地方法院民事判決              93年度訴字第1143號
原      告  丁○○
訴訟代理人  彭國良律師
被      告  壬○○
            癸○○
            子○○
上  一  人
訴訟代理人  辛○○
被      告  乙○○
上  一  人
訴訟代理人  己○○
            巫宗翰律師
複 代理 人  江仁俊律師
被      告  庚○○
被      告  卯○○
上  一  人
訴訟代理人  戊○○
            丙○○
            袁健峰律師
            陽文瑜律師
複 代理 人  李承訓律師
被      告  丑○○
上  一  人
訴訟代理人  甲○○
            袁健峰律師
            陽文瑜律師
複 代理 人  李承訓律師
被      告  寅○○
上  一  人
訴訟代理人  張靜萍
上列當事人間請求分割共有物事件，經本院於民國98年04月06日
言詞辯論終結，判決如下：
    主      文
兩造共有坐落桃園縣楊梅鎮○○段第九五三、九五三之一地號土
地，准予合併分割如附表及附圖（桃園縣楊梅地政事務所於民國
98年04月02日發文）所示：編號(1)部分由原告丁○○取得；編號
(2)部分由被告壬○○取得；編號(3)部分由被告癸○○取得；編號
(4)部分由被告子○○取得；編號(5)部分由被告丑○○取得；編號
(6)部分由被告卯○○取得；編號(7)部分由被告庚○○取得；編號
(8)部分由被告乙○○取得；編號(9)部分由被告寅○○取得。
訴訟費用由兩造依附表所示之分割前原應有部分比例負擔。
    事實及理由
一、被告癸○○、子○○經合法通知，未於最後言詞辯論期日到
    場，查無民事訴訟法第386 條各款所列情形，爰依原告之聲
    請，由其一造辯論而為判決。
二、原告主張略以：
  (一)坐落桃園縣楊梅鎮○○段第953 、953-1 地號（重測前原均
    屬高山頂段550 地號，地目旱，屬特定農業區之農牧用地，
    此高山頂段550 地號土地嗣經重測變為高上段第953 地號，
    嗣又因部分土地變更為交通用地而分割成3 個地號，即高上
    段第953 、953-1 、953-2 地號，3 個地號之共有人及應有
    部分仍均相同，僅其中953-2 地號變更為交通用地，而953
    、953-1 地號仍為農牧用地）之土地為兩造所共有，應有部
    分各如附表所示。因共有人間無法達成協議分割，亦未訂立
    不分割之特約，而依物之使用目的，並無不能分割之情形，
    爰依民法第823 條第1 項規定，請求准予裁判分割前揭土地
    如下：附表及附圖編號(1)部分由原告丁○○取得；編號(2)部
    分由被告壬○○取得；編號(3)部分由被告癸○○取得；編號
    (4)部分由被告子○○取得；編號(5)部分由被告丑○○取得；
    編號(6)部分由被告卯○○取得；編號(7)部分由被告庚○○取
    得；編號(8)部分由被告乙○○取得；編號(9)部分由被告寅○○取得。
  (二)爰聲明：如主文所示。
三、被告抗辯及陳述略以：
  (一)被告壬○○、庚○○、寅○○表示：同意分割如原告主張即
    附圖所示之分割方案。
  (二)被告丑○○表示：同意分割如原告主張即附圖所示之分割方
    案。
  (三)被告卯○○表示：
  1.同意分割如原告主張即附圖所示之分割方案。附圖之建物B
    為被告卯○○所有，有占用到被告乙○○所分得土地之部分
    ，被告卯○○會自行拆除，法院判決確定後3 個月內會把它
    拆掉。另外，現在是因為土地分割後導致被告卯○○必須拆
    房子，所以將來拆房子僱用怪手的費用，希望可以由共有人
    全體共同分擔。
  2.重測前之楊梅鎮○○○段550 地號與553 地號土地的相鄰部
    分，目前有一條既成道路供大家通行，希望被告乙○○將來
    可以留2 米讓我們通行。
  (四)被告乙○○表示：
  1.同意分割如原告主張即附圖所示之分割方案。又被告乙○○
    所分得者為附表編號(8)的部分，該部分土地上有編號A 、B
    兩座建物，其中A 為被告乙○○自己所有，B 則為被告卯○○所有，因建物A 另有占用到被告丑○○所分得之編號(5)土
    地，此部分被告乙○○願意表明日後若丑○○要的話，就送
    給她，若丑○○不要，被告乙○○就會自行拆掉建物；至於
    建物B ，因亦有占用被告乙○○所分得之土地，希望被告卯
    ○○日後也能依法拆除乾淨（或贈與）。
  2.重測前之楊梅鎮○○○段550 地號與553 地號土地的相鄰部
    分，有一條既成道路，對於該處供通行沒有意見。
  (五)被告癸○○、子○○未於最後言詞辯論期日到場，惟據其2
    人先前到庭時均表示：同意分割如原告主張即附圖所示之分
    割方案。
四、本院得心證之理由：
  (一)查兩造原係桃園縣楊梅鎮○○○段550 地號土地（地目旱，
    屬特定農業區之農牧用地，面積計16713 平方公尺，於民國
    96年11月10日因地籍圖重測登記變更為高上段953 地號，面
    積並變為16716.77平方公尺）之共有人，前經原告於民國93
    年07月26日向本院訴請分割，於訴訟中幾經協調均無法達成
    分割協議，惟兩造均同意在該土地上保留一條供通行之6 公
    尺道路（並由各共有人維持共有），然因此筆土地屬農業發
    展條例所規範之「耕地」，依該條例第16條第2 項規定「其
    分割後之宗數，不得超過共有人人數」，而各共有人（除前
    開保留之道路部分外）又均無與他人維持共有之意願，以致
    於兩造提出之數個分割方案均因與現行法令相違而無從採用
    ，嗣再經協商，兩造乃同意將所欲保留之6 公尺道路部分土
    地先行申請變更編定為「交通用地」後再行分割，以使分割
    方案可符合農業發展條例之規定。經桃園縣政府於97年06月
    26 日 函覆表示同意將其中455.77平方公尺部分由特定農業
    區農牧用地變更編定為同區交通用地，嗣並准予分割複丈及
    分割登記為高上段953 、953-1 、953-2 等三個地號，面積
    分別為10,800平方公尺、5,461 平方公尺、455.77平方公尺
    ，其中953-2 地號即變為交通用地，至953 、953-1 地號則
    仍為農牧用地，而上開三筆土地之共有人、應有部分仍均相
    同（如附表），以上有原告所提出重測前後之土地登記謄本
    、地籍圖謄本及桃園縣楊梅地政事務所與桃園縣政府函覆本
    院或當事人之多份函文等在卷可憑，且為兩造所不爭執，是
    足信屬實。另原告主張：兩造共有之前開楊梅鎮○○段953
    、953-1 地號土地，並無不分割之特約或因其使用目的不能
    分割之情形，又全體共有人無法達成分割之協議等情，亦為
    到庭之被告所不爭執，並經本院至系爭土地現場勘驗二次（
    日期分別為93年11月19日、98年01月09日），可知前開土地
    上並無因物之使用目的不能分割之情形，有勘驗筆錄二份在
    卷可憑，而兩造於本件審理程序中確實無法就分割方案之各
    個事項達成協議，有歷次開庭筆錄足參，故原告上開主張亦
    足信為真。
  (二)按各共有人得隨時請求分割共有物，但因物之使用目的不能
    分割或契約定有不分割之期限者，不在此限；共有物之分割
    ，依共有人協議之方法行之，分割之方法不能協議決定者，
    法院得因任何共有人之聲請，命為原物分配於各共有人，民
    法第823 條第1 項、第824 條第1 、2 項分別定有明文。次
    按，分割共有物，以消滅共有關係為目的。法院裁判分割共
    有土地時，除因該土地內部分土地之使用目的不能分割（如
    為道路）或部分共有人仍願維持其共有關係，應就該部分土
    地不予分割或准該部分共有人成立新共有關係外，應將土地
    分配於各共有人單獨所有；共有人因共有物分割之方法不能
    協議決定，而提起請求分割共有物之訴，應由法院依民法第
    824 條命為適當之分配，不受任何共有人主張之拘束，即不
    得以原告所主張分割方法之不當，遽為駁回分割共有物之訴
    之判決，最高法院69年度台上字第1831號、49年度台上字第
    2569號著有判例可參。又數筆土地之共有人及應有部分若非
    全部相同者，除經共有人全體同意外，法院不能任意予以合
    併分割（參照最高法院85年度台上字第2959號判決要旨）。
    則依前開說明，兩造共有人就楊梅鎮○○段953 、953-1 地
    號土地既無法以原告所提分割方案達成協議，故本件自應准
    予合併及裁判分割。
  (三)原告所提出之分割方案，業經本院會同兩造及桃園縣楊梅地
    政事務所人員至現場勘測並囑託該地政事務所繪測土地複丈
    成果圖在案（即附圖，該所發文日期為98年04月02日），而
    依兩造之陳述，可知各共有人實際上目前均已同意分割如原
    告主張即附圖所示之分割方案，僅因其上有部分共有人的房
    屋（如編號A 、B 之建物，均未辦理建物第一次登記）占用
    他人所分得土地之後續拆除、執行問題尚有爭執致無法達成
    分割協議。而依原告提出之分割方案，本院審酌本件土地分
    割後之利用價值均大致相當，各塊土地均有道路可供通行，
    而共有人分得之土地亦多與原先其等各自使用系爭土地之實
    際位置大致相符，又各共有人所分得之土地面積雖與其原應
    有部分之比例分配不盡相同，然觀諸其等增減之面積，多則
    增加15.25 平方公尺或短缺12.71 平方公尺，少則增加10.1
    6 平方公尺或短缺5.08平方公尺（其配賦值詳見附圖所附之
    面積分配表），可知增減之比例尚非差異過大，且兩造知悉
    上情後仍表示同意該分割方案，據上，原告主張依複丈成果
    圖即如附圖所示之分割方案，應屬妥適。又依該方案於分割
    後，雖部分共有人取得之土地面積小於0.25公頃（即2500平
    方公尺），然因本件土地係89年01月04日前之共有土地，依
    農業發展條例第16條第1 項第4 款規定，可不受分割後每人
    所有面積不得少於0.25公頃之限制（詳參農業發展條例第16
    條）。故本件土地之分割方法，應即如附圖及附表所示：編
    號(1)部分由原告丁○○取得；編號(2)部分由被告壬○○取得
    ，編號(3)部分由被告癸○○取得，編號(4)部分由被告子○○
    取得，編號(5)部分由被告丑○○取得，編號(6)部分由被告卯
    ○○取得，編號(7)部分由被告庚○○取得，編號(8)部分由被
    告乙○○取得，編號(9)部分由被告寅○○取得。
  (四)至被告丑○○所取得之附圖編號(5)部分，其上坐落有被告乙○○所有之建物B （占用(5)之面積經勘測為63.81 平方公尺
    ），及被告乙○○所取得之附圖編號(8)部分，其上坐落有被
    告卯○○所有之建物A （占用(8)之面積經勘測為357.51平方
    公尺），以上亦經本院會同楊梅地政事務所人員至現場測量
    並囑託該所繪測土地複丈成果圖予以標明在案。則於本件分
    割共有物判決確定後，各塊土地之所有權人自得依法請求無
    權占用其地之建物所有權人拆除各該建物。而被告卯○○所
    述：將來拆房子僱用怪手的費用，希望由共有人全體共同分
    擔等語，按此項請求於法無據，且業經原告及其他到庭被告
    表示不同意（見本院98年04月06日言詞辯論筆錄），是自難
    准許。另被告卯○○復稱：重測前之楊梅鎮○○○段550 地
    號與553 地號土地的相鄰部分，希望被告乙○○將來可以留
    2 米讓我們通行一節，查被告乙○○前於本院96年11月19日
    言詞辯論期日已當庭陳明：該處本來就是既成道路，對於該
    處供通行沒有意見等語（見當日筆錄），是此部分日後自有
    拘束各當事人之相關效力，附此敘明。
五、末按，訴訟費用由敗訴之當事人負擔；而因共有物分割、經
    界或其他性質上類似之事件涉訟，由敗訴當事人負擔訴訟費
    用顯失公平者，法院得酌量情形，命勝訴之當事人負擔其一
    部，民事訴訟法第78條、第80條之1 分別定有明文。本件固
    為原告勝訴之判決，惟於分割共有物訴訟中，兩造各自主張
    之分割方法，僅供法院參考，法院依民法第824 條命為適當
    之分配，乃斟酌何種分割方法較能增進共有物之經濟效益，
    並兼顧兩造利益以為決定，不受任何共有人主張之拘束，亦
    不因何造起訴而有不同，縱法院認原告請求分割共有物為有
    理由，依法決定方法分割，被告應訴並提出不同主張，促使
    法院就如何為適法分割形成積極心證，均為其等按當時之訴
    訟程度為伸張或防衛權利所必要，如僅因法院准許原告分割
    共有物之請求或採納其分割方案，即命被告負擔全部訴訟費
    用，顯失公允；是本院斟酌兩造均可因本件分割共有物而獲
    得利益，故應由兩造共有人按原應有部分比例負擔訴訟費用
    ，方不致失衡。爰宣示本件訴訟費用之負擔如主文第二項。
六、結論：本件原告之訴為有理由，依民事訴訟法第385 條第1
    項前段、第78條、第80條之1 ，判決如主文。
中    華    民    國    98    年    4     月    29    日
                          民事第三庭  法  官  周玉
附表：
┌───────────┬───────────────────────┐
│分割前                │分割後                                        │
├─────┬─────┼──┬───┬──┬─────┬───────┤
│共有人    │應有部分  │取得│權利人│權利│實際取得面│取得土地所占之│
│          │          │編號│      │範圍│積（㎡）  │地號          │
├─────┼─────┼──┼───┼──┼─────┼───────┤
│原告丁○○│12分之1   │(1)  │丁○○│全部│1350.00   │楊梅鎮○○段  │
│          │          │    │      │    │          │953 地號內    │
├─────┼─────┼──┼───┼──┼─────┼───────┤
│被告壬○○│12分之1   │(2)  │壬○○│全部│1350.00   │楊梅鎮○○段  │
│          │          │    │      │    │          │953 地號內    │
├─────┼─────┼──┼───┼──┼─────┼───────┤
│被告癸○○│12分之1   │(3)  │癸○○│全部│1350.00   │楊梅鎮○○段  │
│          │          │    │      │    │          │953 地號內    │
├─────┼─────┼──┼───┼──┼─────┼───────┤
│被告子○○│12分之1   │(4)  │子○○│全部│1350.00   │楊梅鎮○○段  │
│          │          │    │      │    │          │953 地號內    │
├─────┼─────┼──┼───┼──┼─────┼───────┤
│被告丑○○│8分之1    │(5)  │丑○○│全部│2047.88   │楊梅鎮○○段  │
│          │          │    │      │    │          │953-1 地號內  │
├─────┼─────┼──┼───┼──┼─────┼───────┤
│被告卯○○│8分之1    │(6)  │卯○○│全部│2047.88   │楊梅鎮○○段  │
│          │          │    │      │    │          │953-1 地號內  │
├─────┼─────┼──┼───┼──┼─────┼───────┤
│被告庚○○│24分之5   │(7)  │庚○○│全部│3375.00   │楊梅鎮○○段  │
│          │          │    │      │    │          │953 地號內    │
├─────┼─────┼──┼───┼──┼─────┼───────┤
│被告乙○○│12分之1   │(8)  │乙○○│全部│1365.24   │楊梅鎮○○段  │
│          │          │    │      │    │          │953-1 地號內  │
├─────┼─────┼──┼───┼──┼─────┼───────┤
│被告寅○○│8分之1    │(9)  │寅○○│全部│2025.00   │楊梅鎮○○段  │
│          │          │    │      │    │          │953 地號內    │
├─────┴─────┴──┴───┴──┴─────┴───────┤
│附註：1.楊梅鎮○○段953 地號土地之面積合計10800 平方公尺。            │
│      2.楊梅鎮○○段953-1地號土地之面積合計5461平方公尺。             │
└───────────────────────────────────┘
以上正本係照原本作成
如對本判決上訴，須於判決送達後20日內向本院提出上訴狀
中    華    民    國    98    年    4     月    29    日
                                      書記官  劉璟佳


司法院資訊處製作；財團法人民間司法改革基金會備份。
